ACORDAO-COMPLETO-2378284

ACÓRDÃO 11863/2019 ATA 37/2019 - PRIMEIRA CÂMARA

VISTOS, relatados e discutidos estes autos de tomada de contas especial instaurada pelo Fundo Nacional de Saúde (FNS/MS) , em razão de irregularidades constatadas em fiscalização envolvendo a utilização dos recursos do Sistema Único de Saúde (SUS) repassados em 2007 ao município de Juazeiro/BA.
ACORDAM os ministros do Tribunal de Contas da União, reunidos em sessão da 1ª Câmara, ante as razões expostas pelo relator, em:
9.1. rejeitar as alegações de defesa apresentadas pelo Sr. Armando Soares e Silva Filho;
9.2. julgar irregulares, com fundamento nos arts. 1º, I, 16, III, “b” e “c”, 19 e 23, III, da Lei 8.443/1992, c/c os arts. 209, II e III, 210 e 214, III, do RI/TCU, as contas do Sr. Armando Soares e Silva Filho e condená-lo ao pagamento das quantias a seguir especificadas, com a fixação do prazo de 15 (quinze) dias, a contar da notificação, para que comprove, perante o Tribunal (art. 214, III, “a”, do RI/TCU) , o recolhimento das dívidas aos cofres do Fundo Nacional de Saúde, atualizadas monetariamente e acrescidas dos juros de mora, calculados a partir das datas discriminadas até a data do recolhimento, na forma prevista na legislação em vigor:
	Data da Ocorrência
	Valor Original (R$) 

	5/1/2007
	30.000,00

	15/1/2007
	20.494,99

	18/1/2007
	509.150,00

	26/2/2007
	19.060,00

	27/2/2007
	15.115,40

	28/2/2007
	476.550,00

	2/3/2007
	120.000,00

	9/3/2007
	43.580,05

	16/3/2007
	14.000,00

	29/3/2007
	11.331,78

	30/3/2007
	8.406,62

	4/4/2007
	432.536,16

	5/4/2007
	218.000,00

	12/4/2007
	1.240,00

	23/4/2007
	8.160,00

	24/4/2007
	281.000,00

	25/4/2007
	40.000,00

	27/4/2007
	12.244,00

	3/5/2007
	11.225,96

	4/5/2007
	366.260,77

	9/5/2007
	409.000,00

	18/5/2007
	21.260,00

	25/5/2007
	250.000,00

	29/5/2007
	300.000,00

	30/5/2007
	3.317,00

	30/5/2007
	105.000,00

	31/5/2007
	30.000,00

	1/6/2007
	46.000,00

	13/6/2007
	230.000,00

	18/6/2007
	140.000,00

	22/6/2007
	267.000,00

	6/7/2007
	12.134,00

	11/7/2007
	31.660,00

	23/7/2007
	72.921,00

	25/7/2007
	8.833,50

	26/7/2007
	46.136,50

	27/7/2007
	334.000,00

	30/7/2007
	64.000,00

	31/7/2007
	55.000,00

9.3. autorizar, desde logo, nos termos do art. 28, II, da Lei 8.443/1992, a cobrança judicial das dívidas, caso não atendidas as notificações;
9.4. com fundamento no § 3º do art. 16 da Lei 8.443/1992, encaminhar cópia desta deliberação à Procuradoria da República na Bahia, para a adoção das medidas que entender cabíveis.

Tomada de contas especial instaurada em razão de irregularidades constatadas em fiscalização envolvendo a utilização dos recursos do Sistema Único de Saúde (SUS) repassados em 2007.

Primeira Câmara

Município de Juazeiro/BA.

3. Interessado/Responsável:
3.1. Interessado: Fundo Nacional de Saúde (FNS).
3.2. Responsável: Armando Soares e Silva Filho (XXX.064.905-XX).

13.1. Ministros presentes: Benjamin Zymler (na Presidência) e Vital do Rêgo.
13.2. Ministros-Substitutos convocados: André Luís de Carvalho e Weder de Oliveira (Relator).
13.3. Ministro-Substituto presente: Augusto Sherman Cavalcanti.

WEDER DE OLIVEIRA

Tratam os autos de tomada de contas especial instaurada pelo Fundo Nacional de Saúde (FNS) em desfavor do Sr. Armando Soares e Silva Filho, ex-secretário municipal de Saúde de Juazeiro/BA (4/9/2006 a 4/11/2008) , em razão de irregularidades na execução de despesas com recursos do SUS no período de janeiro a julho de 2007, no âmbito do Programa de Atenção Básica.
Promovidas as citações, a Secretaria de Controle Externo de Tomada de Contas Especial (Secex-TCE) elaborou instrução[footnoteRef:2], a qual adoto como relatório, com os ajustes de forma pertinentes: [2:  Peça 13-15.] 
“ (...) 
HISTÓRICO
2. O processo originou-se das constatações contidas no relatório de auditoria 11055 (peça 2, p. 13-62) , em relatórios complementares (peça 2, p. 92-109, 131-146, 151-167; peça 3, p. 27-43, p. 58-73) e em pareceres administrativos (peça 2, p. 111-112, 149; peça 3, p. 90-91) do Departamento Nacional de Auditoria do SUS (Denasus) , realizada na secretaria municipal de Saúde de Juazeiro/BA, com o objetivo de averiguar possíveis irregularidades/impropriedades na utilização de recursos financeiros repassados fundo a fundo pelo FNS àquele ente federado no âmbito da Atenção Básica, no período de janeiro a julho de 2007, em atendimento a demanda da Controladoria Geral da União.
3. A auditoria constatou dano ao erário de R$ 5.074.517,73 (peça 3, p. 72) , devido às seguintes irregularidades:
3.1. ‘Transferências da Assistência Farmacêutica sem a devida comprovação da despesa’, no valor histórico de R$ 168.776,00 (constatação 344675) ;
3.2. ‘Transferências da conta PAB para outras contas sem a devida comprovação da despesa’, no valor histórico de R$ 4.824.488,54 (constatação 344674) ;
3.3. ‘Cheques descontados na conta PAB sem a devida comprovação das despesas’, no valor histórico de R$ 81.253,19 (constatação 344673) .
4. O detalhamento do débito realizado pelo Denasus consta da peça 3, p. 62-72.
5. O relatório completo do tomador de contas 257/2016 (peça 1, p. 33-39) , acompanhando entendimento do Denasus expresso no relatório complementar à peça 3, p. 58-73, caracterizou o débito de R$ 5.074.517,73 e a responsabilidade do Sr. Armando Soares e Silva Filho, secretário municipal de Saúde de Juazeiro – BA de 4/9/2006 a 4/11/2008.
6. O relatório de auditoria 261/2017 da Controladoria Geral da União (peça 1, p. 44-47) retrata as questões relatadas no Relatório de Tomada de Contas Especial.
7. Diante disso, a CGU emitiu certificado de irregularidade das contas (peça 1, p. 48) , acompanhado do parecer do dirigente do órgão de controle interno (peça 1, p. 49) , tendo o Ministro de Estado da Saúde, Sr. Ricardo Barros, registrado o conhecimento das conclusões daquele órgão de controle interno (peça 1, p. 50) . A responsabilização foi devidamente inscrita no Siafi (peça 1, p. 32) .
8. A presente tomada de contas especial foi autuada no TCU em 29/6/2017, dando início à fase externa da TCE.
9. A instrução à peça 5 corroborou a análise empreendida na fase interna desta tomada de contas especial e concluiu pela existência de indícios de dano ao erário, em razão da não comprovação de despesas realizadas com transferências destinadas a ações de saúde, bem como de pagamentos realizados sem identificação da despesa, com a consequente obrigação de devolução desses valores ao Fundo Nacional de Saúde, em linha com o entendimento firmado no item 9.3.3 do Acórdão 1072/2017-TCU-Plenário (relator ministro Bruno Dantas) . Definiu-se ainda a responsabilidade do Sr. Armando Soares e Silva Filho.
10. Ante a anuência a essas conclusões pelo corpo dirigente da Secex-BA (peça 6) e com fulcro na delegação de competência conferida pelo relator, ministro-substituto Weder de Oliveira, consubstanciada no art. 1º, II, ‘b’ da Portaria MINS-WDO 8, de 6/8/2018, promoveu-se:
10.1. a citação do Sr. Armando Soares e Silva Filho, por intermédio do ofício 2916/2017-TCU/Secex-BA (peça 8) , para que apresentasse alegações de defesa ou recolhesse o débito decorrente da irregularidade a seguir detalhada:
10.1.1. Irregularidade: irregularidades na aplicação de recursos do Sistema Único de Saúde-SUS repassados ao Fundo Municipal de Saúde de Juazeiro/BA, no período de janeiro/2007 a julho/2007, no âmbito do Programa de Atenção Básica (Repasse Fundo a Fundo) , apontadas no Relatório de Auditoria 11055 do Denasus, consistentes em pagamentos sem comprovação de despesa regular e adequada e pagamentos sem a identificação da despesa. 
10.1.2. Conduta: ação de descumprimento do previsto nos arts. 62 e 63 da Lei 4.320/64.
10.1.3. Dispositivos violados: arts. 62 e 63 da Lei 4.320/1964.
11. Regularmente citado (peça 9) , o Sr. Armando Soares e Silva Filho apresentou alegações de defesa à peça 10. 
12. A Secex-BA, mais de um ano após a citação do responsável, juntou documentação enviada por correio eletrônico pelo presidente do conselho municipal de Juazeiro/BA às peças 11 e 12. Nota-se que referida documentação foi enviada em resposta a e-mail de servidor sem que houvesse despacho autorizativo para saneamento dos autos após o chamamento do responsável ao processo, seja do corpo dirigente da unidade técnica, seja do relator. De toda forma, tratam-se, apenas, de relatórios da comissão de finanças do referido conselho que concluem singelamente pela regularidade da execução orçamentária, sem qualquer detalhamento, papel de trabalho ou informação que pudesse beneficiar ou prejudicar o responsável, sendo desnecessário realizar nova citação.
EXAME TÉCNICO
13. Preliminarmente, faz-se necessário apontar a ocorrência de erro material no ofício citatório (peça 8) . Houve omissão de débito no valor de R$ 9.900,00, cuja data do fato gerador é 23/3/2007, referente à constatação 344674, devolução 168322 (peça 3, p. 72) . 
14. Considerando a baixa materialidade do valor afeto à falha ora apontada, entende-se inoportuna a renovação da citação, de modo que se propõe o seguimento desta tomada de contas especial, excluindo-se tal lançamento do débito apurado.
Caracterização das irregularidades geradoras do dano ao erário
15. Extrai-se do relatório do Denasus, do relatório do tomador de contas e da instrução pretérita nestes autos a seguinte irregularidade:
15.1. Irregularidade: não comprovação da boa e regular aplicação dos recursos federais recebidos pelo município de Juazeiro/BA para financiamento de ações do SUS, em face de despesas executadas no período entre janeiro e julho de 2007 com recursos destinados ao bloco da Atenção Básica, nas quais a fiscalização do Denasus ao município, cujos resultados constam do relatório de auditoria 11055, identificou pagamentos sem comprovação de despesa e pagamentos sem a identificação da despesa;
15.1.1. Valor histórico: R$ 5.074.517,73;
15.1.2. Dispositivos violados: arts. 62 e 63 da Lei 4.320/1964;
15.1.3. Responsável: Sr. Armando Soares e Silva Filho, secretário municipal de Saúde de Juazeiro/BA de 4/9/2006 a 4/11/2008;
15.1.4. Conduta: efetuar despesas para as quais não foram apresentados documentos fiscais e contábeis comprobatórios ou documentos idôneos a justificar os valores pagos, quando deveria efetuar as despesas mediante documentação capaz de atestar a sua execução;
15.1.5. Evidência: constatações 344675 (peça 3, p. 61) , 344674 (peça 3, p. 61-62) e 344673 (peça 3, p. 62) do relatório de auditoria 11055 do Denasus.
16. Ressalte-se que todas ocorrências se referem à falta e/ou falha na documentação comprobatória das despesas, como descrito no relatório de auditoria 11055 do Denasus (peça 2, p. 13-62, p. 92-109, 131-146, 151-167; peça 3, p. 27-43, p. 58-73) .
17. Na seara do direito financeiro, é cediço que cabe ao responsável demonstrar, por meio da documentação exigida na legislação de regência, a boa e regular aplicação dos recursos públicos federais geridos, em obediência ao disposto no art. 37, caput, e art. 70, parágrafo único, da Constituição Federal, no art. 93 do Decreto-Lei 200/1967 e nos arts. 66 e 145 do Decreto 93.872/1986. 
18. A regularidade do pagamento com recursos públicos somente é assegurada com a observância dos procedimentos prévios de liquidação e empenho da despesa fixados nos arts. 60 a 64 da Lei 4.320/1964 e demais normas regentes.
19. Ante esse arcabouço normativo, o gestor aqui responsabilizado deveria comprovar que os pagamentos foram precedidos do devido atesto, liquidação e empenho, em respeito à legislação pátria, com respaldo em documentos hábeis a comprovar a despesa (notas fiscais, planilhas, fichas de controle de estoque etc.) .
Das alegações de defesa apresentadas pelo Sr. Armando Soares e Silva Filho
20. Nas alegações de defesa à peça 10, o responsável suscita inicialmente que a responsabilidade pela guarda dos arquivos afetos às despesas impugnadas seria da secretaria municipal de Saúde e de seu atual titular. Afirma ainda que nenhum lançamento relativo ao pagamento de fornecedores foi feito sem o respectivo processo. Informa que, nada obstante a dificuldade de acesso aos arquivos, buscou o Tribunal de Contas dos Municípios e conseguiu relação nominal dos pagamentos efetuados no ano de 2007, consolidados em tabela (peça 10, p. 1-4) .
21. Por fim, declara que apenas um pagamento realizado em 5/1/2007, no valor de R$ 30.000,00, não foi identificado, mas avisa que solicitou cópia do respectivo cheque, para posterior encaminhamento ao TCU – o que não ocorreu.
22. Na documentação anexada às alegações de defesa (peça 10, p. 5-83) , o responsável exibiu:
22.1. ‘relação de pagamentos extra’ referente a janeiro/2007 (peça 10, p. 5) e fevereiro/2007 (peça 10, p. 6) ;
22.2. ‘relação de pagamentos orçamentários’ referente a fevereiro/2007 (peça 10, p. 7) , março/2007 (peça 10, p. 8-10) , abril/2007 (peça 10, p. 11-15) , maio/2007 (peça 10, p. 16-18) e julho/2007 (peça 10, p. 19-23) ;
22.3. extrato da conta corrente n. 58.047-3, agência 0069-8, do Banco do Brasil, referente a janeiro/2007 (peça 10, p. 24-25) , fevereiro/2007 (peça 10, p. 29) , março/2007 (peça 10, p. 34-35) , abril/2007 (peça 10, p. 48-50) , maio/2007 (peça 10, p. 59-60) , junho/2007 (peça 10, p. 65-66) e julho/2007 (peça 10, p. 82-83) ;
22.4. extrato da conta corrente n. 17.184-0, agência 0069-8, do Banco do Brasil, referente a janeiro/2007 (peça 10, p. 26) e fevereiro/2007 (peça 10, p. 30) ;
22.5. extrato da conta corrente n. 40.491-8, agência 0069-8, do Banco do Brasil, referente a janeiro/2007 (peça 10, p. 27) e fevereiro/2007 (peça 10, p. 31) ;
22.6. extrato da conta corrente n. 40.492-6, agência 0069-8, do Banco do Brasil, referente a janeiro/2007 (peça 10, p. 28) e fevereiro/2007 (peça 10, p. 32) ;
22.7. solicitação de reprodução de cheque pago no caixa (peça 10, p. 33) ;
22.8. extrato da conta corrente n. 17.185-9, agência 0069-8, do Banco do Brasil, referente a março/2007 (peça 10, p. 36-41) , abril/2007 (peça 10, p. 42-47) , maio/2007 (peça 10, p. 51-58) , junho/2007 (peça 10, p. 68-74) e julho/2007 (peça 10, p. 75-81) ;
22.9. extrato da conta corrente n. 58.048-1, agência 0069-8, do Banco do Brasil, referente a maio/2007 (peça 10, p. 61-64) ;
22.10. extrato da conta corrente n. 37.412-1, agência 0069-8, do Banco do Brasil, referente a junho/2007 (peça 10, p. 67) .
Análise das alegações de defesa apresentadas pelo Sr. Armando Soares e Silva Filho
23. Em síntese, o responsável alega que não seria responsável pela guarda da documentação comprobatória das despesas impugnadas e apresenta relações de pagamentos e extratos bancários das contas do Fundo Municipal de Saúde de Juazeiro – BA vinculadas ao recebimento de recursos do PAB, no período de janeiro a julho de 2007.
24. De início, cumpre esclarecer que, conforme disposto no art. 9º, caput e III, da Lei 8.080/1990, é competência do secretário municipal de saúde a gestão do Sistema Único de Saúde (SUS) na esfera municipal. Consequentemente, a responsabilidade pela ausência de comprovação da regularidade de aplicação dos recursos federais repassados fundo a fundo deve incidir sobre o secretário municipal de saúde.
25. Ademais, a equipe de auditoria do Denasus registrou que havia delegação de competência do prefeito de Juazeiro ao secretário municipal de saúde para autorizar empenho e para assinar processos e atos administrativos e financeiros da secretaria de saúde (peça 3, p. 30) . Inconteste, portanto, que a obrigação de prestar contas sobre a boa e regular aplicação dos recursos repassados pelo SUS recai sobre o defendente, secretário municipal de saúde à época dos desembolsos, que deveria ter adotado providências para obter, caso não tivesse, toda a documentação comprobatória da despesa impugnada, consoante os dispositivos legais já invocados nos parágrafos 15 e 16 desta instrução.
26. Por fim, verifica-se que os documentos juntados pelo defendente se limitam a relações de pagamentos e extratos bancários, sendo que já se encontravam nos autos desses extratos, além de outros não apresentados na defesa, como anexos do Relatório de Auditoria 11055 (peça 2, p. 42-62) .
27. Ocorre que nenhum elemento que comprove a regular liquidação dessas despesas foi identificado nos autos, a exemplo de contrato, procedimento licitatório, recibo, nota fiscal ou atesto de recebimento de bens ou execução de serviços adquiridos por intermédio dos referidos pagamentos. Desse modo, a mera apresentação de relações de pagamentos, sem nenhum documento que comprove a regular liquidação da despesa, é insuficiente para estabelecer nexo causal entre os repasses de recursos federais e as despesas supostamente efetuadas.
28. Conclui-se que a documentação apresentada pelo defendente é insuficiente para comprovar a boa e regular aplicação dos recursos repassados pelo Fundo Nacional de Saúde durante seu período de gestão à frente da Secretaria Municipal de Saúde de Juazeiro - BA, ou afastar as irregularidades apontadas pela auditoria do Denasus, o que impõe a rejeição de suas alegações de defesa.
Análise da Culpabilidade
29. As alegações de defesa apresentadas não tiveram êxito em afastar as irregularidades constatadas, vez que não lograram comprovar a boa e regular aplicação dos recursos repassados pelo Fundo Nacional de Saúde, ora escrutinados nestes autos, a despeito do dever legal que recaía sobre o responsável. 
30. Nota-se, ademais, a culpabilidade do defendente, Sr. Armando Soares e Silva Filho, vez que é razoável afirmar que era possível a ele ter consciência da ilicitude dos atos, sendo-lhe exigível conduta diversa, no sentido de obter, arquivar e manter guardados os documentos relativos às despesas. Tampouco há nos autos elementos para que se possa efetivamente aferir e reconhecer a ocorrência de boa-fé em sua conduta.
31. Ademais, cabe ressaltar que a responsabilização do agente público integrante da relação processual desta TCE é compatível com o entendimento firmado pelo TCU no item 9.3.3 do Acórdão 1072/2017-TCU-Plenário (rel. Ministro Bruno Dantas) , segundo o qual o dano ao erário deve ser restituído ao FNS pelos gestores: 
9.3.3. tratando-se de débito decorrente de dano ao erário propriamente dito, cabe ao gestor responsável pela irregularidade a obrigação de devolver os recursos, visto que, nessas situações, não há evidências de que eles tenham sido aplicados em prol de alguma finalidade pública, devendo a recomposição ser feita ao Fundo Nacional de Saúde, em respeito ao disposto no art. 2º, VII, do Decreto 3.964/2001 combinado com o art. 33, § 4º, da Lei 8.080/1990.
32. Assim, com fundamento nos arts. 1º, I, 16, III, ‘b’ e ‘c’, 19 e 23, III, da Lei 8.443/1992, e nos arts. 1º, I, 209, II e III, 210 e 214, III, do RI/TCU, as presentes contas devem ser julgadas irregulares, com a condenação em débito, uma vez que o responsável infringiu o disposto nos arts. 62 e 63 da Lei n. 4.320/1964, tendo, pois, cometido ato de gestão com infração à norma legal e consequente dano ao erário. Faz-se ainda mister remeter cópia dos elementos pertinentes ao Ministério Público da União, atendendo, assim, ao disposto no art. 16, § 3º, da Lei 8.443/1992 c/c o art. 209, § 7º, do RI/TCU.
Ocorrência da Prescrição da Pretensão Punitiva
33. Observa-se ter ocorrido a prescrição da pretensão punitiva por parte do TCU que, nos termos do entendimento firmado no Acórdão 1441/2016-TCU-Plenário (rel. Ministro Benjamin Zymler) , subordina-se ao prazo geral de prescrição indicado no art. 205 do Código Civil, qual seja, dez anos contados a partir da data de ocorrência da irregularidade sancionada, nos termos do art. 189 do Código Civil. As irregularidades discutidas nesta TCE ocorreram entre janeiro e julho de 2007, portanto há mais de 10 anos do ato que determinou a citação dos responsáveis, ocorrido em 18/10/2017 (peça 6) .
CONCLUSÃO
34. Diante de todo o exposto, inexistindo nos autos elementos que permitam concluir pela ocorrência de boa-fé ou de outros excludentes de culpabilidade na conduta do responsável, propõe-se que suas contas sejam julgadas irregulares e que seja condenado em débito. 
INFORMAÇÕES ADICIONAIS
35. Informa-se que não há outros processos em tramitação no Tribunal nos quais tenha sido constatada a existência de débitos imputáveis ao responsável arrolado nestes autos.
PROPOSTA DE ENCAMINHAMENTO
36. Diante do exposto, submetem-se os autos à consideração superior, propondo:
36.1. rejeitar as alegações de defesa apresentadas pelo Sr. Armando Soares e Silva Filho (CPF XXX.064.905-XX) ;
36.2. com fundamento nos arts. 1º, I, 16, III, ‘b’ e ‘c’, 19 e 23, III, da Lei 8.443/1992 c/com os arts. 1º, I, 209, II e III, 210 e 214, III, do RI/TCU, julgar irregulares as contas do Sr. Armando Soares e Silva Filho (CPF XXX.064.905-XX) e condená-lo ao pagamento das quantias a seguir especificadas, com a fixação do prazo de quinze dias, a contar da notificação, para comprovar, perante o Tribunal (art. 214, III, ‘a’, do RI/TCU) , o recolhimento da dívida aos cofres do Fundo Nacional de Saúde, atualizada monetariamente e acrescida dos juros de mora, calculados a partir das datas discriminadas, até a data do recolhimento, na forma prevista na legislação em vigor:
	Data da Ocorrência
	Valor Original (R$) 

	5/1/2007
	30.000,00

	15/1/2007
	20.494,99

	18/1/2007
	509.150,00

	26/2/2007
	19.060,00

	27/2/2007
	15.115,40

	28/2/2007
	476.550,00

	2/3/2007
	120.000,00

	9/3/2007
	43.580,05

	16/3/2007
	14.000,00

	29/3/2007
	11.331,78

	30/3/2007
	8.406,62

	4/4/2007
	432.536,16

	5/4/2007
	218.000,00

	12/4/2007
	1.240,00

	23/4/2007
	8.160,00

	24/4/2007
	281.000,00

	25/4/2007
	40.000,00

	27/4/2007
	12.244,00

	3/5/2007
	11.225,96

	4/5/2007
	366.260,77

	9/5/2007
	409.000,00

	18/5/2007
	21.260,00

	25/5/2007
	250.000,00

	29/5/2007
	300.000,00

	30/5/2007
	3.317,00

	30/5/2007
	105.000,00

	31/5/2007
	30.000,00

	1/6/2007
	46.000,00

	13/6/2007
	230.000,00

	18/6/2007
	140.000,00

	22/6/2007
	267.000,00

	6/7/2007
	12.134,00

	11/7/2007
	31.660,00

	23/7/2007
	72.921,00

	25/7/2007
	8.833,50

	26/7/2007
	46.136,50

	27/7/2007
	334.000,00

	30/7/2007
	64.000,00

	31/7/2007
	55.000,00

Valor atualizado até 1/9/2019: R$ 9.983.281,04.
36.3. autorizar, desde logo, nos termos do art. 28, II, da Lei 8.443/1992, a cobrança judicial da dívida caso não atendidas as notificações;
36.4. autorizar, desde logo, o pagamento da dívida do responsável em trinta e seis parcelas mensais e consecutivas, nos termos do art. 26 da Lei 8.443/1992 c/c o art. 217 do RI/TCU, caso solicitado, fixando-lhe o prazo de quinze dias, a contar do recebimento da notificação, para comprovar perante o Tribunal o recolhimento da primeira parcela, e de trinta dias, a contar da parcela anterior, para comprovar o recolhimento das demais parcelas, com a incidência dos encargos legais devidos, na forma prevista na legislação em vigor;
36.5. alertar o responsável de que a falta de comprovação do recolhimento de qualquer parcela importará o vencimento antecipado do saldo devedor, nos termos do § 2º do art. 217 do RI/TCU;
36.6. encaminhar cópia da deliberação que vier a ser proferida ao Procurador-Chefe da Procuradoria da República no Estado da Bahia, nos termos do art. 209, § 7º, in fine, do RI/TCU, para adoção das medidas que entender cabíveis.”
O MP/TCU, representado pelo subprocurador-geral Paulo Soares Bugarin, manifestou-se conforme a seguir[footnoteRef:3]: [3:  Peça 16.] 
“ (...) 
2. O responsável foi citado para se defender sobre a não comprovação da boa e regular aplicação dos recursos federais recebidos pelo Município para financiamento de ações do SUS, conforme fiscalização realizada pelo Denasus, que identificou pagamentos sem documentos comprobatórios e sem a identificação de despesas.
3. Ao analisar a resposta apresentada, a Secex-TCE observou que ‘os documentos juntados pelo defendente se limitam a relações de pagamentos e extratos bancários, sendo que já se encontravam nos autos desses [esses] extratos, além de outros não apresentados na defesa, como anexos do Relatório de Auditoria 11055 (peça 2, p. 42-62) ’, e que ‘nenhum elemento que comprove a regular liquidação dessas despesas foi identificado nos autos, a exemplo de contrato, procedimento licitatório, recibo, nota fiscal ou atesto de recebimento de bens ou execução de serviços adquiridos por intermédio dos referidos pagamentos. Desse modo, a mera apresentação de relações de pagamentos, sem nenhum documento que comprove a regular liquidação da despesa, é insuficiente para estabelecer nexo causal entre os repasses de recursos federais e as despesas supostamente efetuadas’ (peça 13, p. 5) .
4. Como bem observou a unidade técnica, verifica-se que os argumentos e elementos apresentados pela defesa não foram suficientes para comprovar a regular utilização dos recursos do SUS no período de gestão do responsável.
5. Ante o exposto, este representante do Ministério Público de Contas manifesta-se em conformidade com a proposta formulada pela unidade técnica, no sentido de que Armando Soares e Silva Filho tenha suas contas julgadas irregulares e seja condenado ao recolhimento do débito apurado, deixando-se de aplicar-lhe multa em face da prescrição da pretensão punitiva do TCU (peça 13, p. 6-7) .” (os destaques constam do texto original) 
É o relatório.

não há.

Subprocurador-Geral Paulo Soares Bugarin.

TOMADA DE CONTAS ESPECIAL. FUNDO NACIONAL DE SAÚDE (FNS). CITAÇÃO. REJEIÇÃO DAS ALEGAÇÕES DE DEFESA. CONTAS IRREGULARES. DÉBITO. PRESCRIÇÃO DA PRETENSÃO PUNITIVA. COMUNICAÇÕES.

TOMADA DE CONTAS ESPECIAL (TCE)

Secretaria de Controle Externo de Tomada de Contas Especial (Secex-TCE).

Cuidam os autos de tomada de contas especial instaurada pelo Fundo Nacional de Saúde (FNS) contra o Sr. Armando Soares e Silva Filho, ex-secretário municipal de Saúde de Juazeiro/BA (4/9/2006 a 4/11/2008) , em razão de irregularidades na execução de despesas com recursos do Sistema Único de Saúde (SUS) no período de janeiro a julho de 2007, no âmbito do Programa de Atenção Básica.
O FNS repassou ao fundo municipal de Saúde de Juazeiro/BA, no período de janeiro a julho de 2007, recursos no montante total de R$ 5.074.517,73, destinados à execução das ações vinculadas ao Programa de Atenção Básica.
Em 2007, o Departamento Nacional de Auditoria do SUS (Denasus) realizou auditoria na secretaria municipal de Saúde de Juazeiro/BA, com o objetivo de atender a solicitação da Controladoria Geral da União, para averiguar a ocorrência de possíveis irregularidades na utilização de recursos do SUS repassados pelo FNS[footnoteRef:2]. [2:  Peça 2, p. 13-40.] 
Conforme relatório de auditoria 11055, bem como relatório de auditoria complementar, foram apontadas irregularidades concernentes à ocorrência de pagamentos sem a comprovação ou a identificação das despesas, no valor total repassado[footnoteRef:3]. [3:  Constatações 344675, 344674 e 344673 do relatório complementar da auditoria 11055 Denasus, peça 3, p. 58-73.] 
O tomador de contas especial[footnoteRef:4], acompanhando entendimento do Denasus, caracterizou o débito no valor de R$ 5.074.517,73, atribuindo a responsabilidade ao Sr. Armando Soares e Silva Filho. [4:  Relatório do tomador de contas 257/2016 (peça 1, p. 33-39) .] 
Tal entendimento foi corroborado pela Secretaria Federal de Controle Interno, do Ministério da Transparência e Controladoria-Geral da União[footnoteRef:5]. O certificado de auditoria concluiu pela irregularidade das contas[footnoteRef:6], entendimento que teve a anuência do diretor de Auditoria das Áreas de Previdência, Trabalho, Pessoal, Serviços Sociais e Tomada de Contas Especial da CGU[footnoteRef:7]. A autoridade ministerial atestou haver tomado conhecimento das referidas conclusões[footnoteRef:8]. [5:  Relatório de auditoria 261/2017 (peça 1, p. 44-47) .]  [6:  Peça 1, p. 48.]  [7:  Peça 1, p. 49.]  [8:  Peça 1, p. 50.] 
No âmbito deste Tribunal, o responsável foi citado pelas irregularidades ensejadoras do débito apontado pelo Denasus[footnoteRef:9]. A propósito, na derradeira instrução, a unidade instrutiva apontou a ocorrência de erro material no ofício citatório, que omitiu débito no valor de R$ 9.900,00, cuja data de ocorrência é 23/3/2007. [9:  Peça 8.] 
A Secex-TCE, em pareceres uniformes, rejeitou as alegações de defesa encaminhadas, e propôs o julgamento pela irregularidade das contas dos responsáveis, com a imputação de débito[footnoteRef:10]. Destacou, ainda, a ocorrência de prescrição da pretensão punitiva do Tribunal. [10:  Peça 13-15.] 
O MP/TCU, representado pelo procurador Sérgio Ricardo Costa Caribé, manifestou-se em conformidade com a proposta da unidade instrutiva[footnoteRef:11]. [11:  Peça 16.] 
II
A unidade instrutiva assinalou a ocorrência de erro material no ofício citatório, que omitiu, no valor total do dano, débito no valor de R$ 9.900,00. Alegou que, tendo em vista a baixa materialidade do valor em questão, seria inoportuna a renovação da citação.
Com efeito, diante do estágio avançado dos presentes autos, a abertura de nova fase processual, com o envio de nova citação, versando sobre valor de baixa materialidade, poderia embaraçar o deslinde do presente processo, no qual se busca o ressarcimento ao erário de quantias repassadas em 2007. Considera-se que deve haver o seguimento desta tomada de contas especial, excluindo-se tal lançamento do débito apurado.
Cabe razão à unidade instrutiva quando refuta o argumento do responsável no sentido de que não seria de sua responsabilidade a guarda da documentação comprobatória das despesas impugnadas.
Tal afirmação vai de encontro ao que dispõe o art. 9º, caput e III, da Lei 8.080/1990, que estabelecem que é competência do secretário municipal de Saúde a gestão do Sistema Único de Saúde (SUS) na esfera municipal. Além disso, o Denasus informou acerca da existência de decreto de delegação de competência do prefeito de Juazeiro/BA ao secretário municipal para autorizar empenho, bem como assinar processos e atos administrativos e financeiros da secretaria de saúde do município[footnoteRef:12]. [12:  Peça 3, p. 30.] 
Além disso, de acordo com a Secex-TCE, houve a mera apresentação, pelo defendente, de relações de pagamentos, sem nenhum documento que comprovasse a regular liquidação da despesa, o que é insuficiente para estabelecer nexo causal entre os repasses de recursos federais e as despesas supostamente efetuadas.
Assim, acolho a proposta da unidade instrutiva, a qual obteve a concordância do MP/TCU, no sentido de que sejam rejeitadas as alegações de defesa apresentadas pelo Sr. Armando Soares e Silva Filho, julgando irregulares suas contas, condenando-o ao pagamento de débito.
Por fim, conforme destacado pela unidade instrutiva, de acordo com os critérios fixados por intermédio do Acórdão 1441/2016-TCU-Plenário, encontra-se prescrita a pretensão punitiva desta Corte, considerando que as irregularidades em questão ocorreram entre janeiro e junho de 2007 e que as citações foram ordenadas em outubro de 2017[footnoteRef:13]. [13:  Peça 6.] 
***
Diante do exposto, voto pela aprovação do acórdão que ora submeto à apreciação deste Colegiado.
TCU, Sala das Sessões Ministro Luciano Brandão Alves de Souza, em 15 de outubro de 2019.
Weder de Oliveira 
Relator